臺灣宜蘭地方法院民事判決　　　　　　　 99年度訴字第254號
原　　　告　游淑芬
訴訟代理人　楊謦鍵
　　　　　　羅明宏律師
被　　　告　超秦企業股份有限公司
法定代理人　卓元裕
訴訟代理人　蔡文彬律師
　　　　　　游敏傑律師
上列當事人間請求損害賠償事件，本院於中華民國100年2月9日
言詞辯論終結，判決如下：
    主  文
原告之訴及假執行之聲請均駁回。
訴訟費用由原告負擔。
    事實及理由
一、原告主張：
（一）被告以加盟連鎖經營「麥味登速食餐飲」為主要營業項目
      ，迄至2009年於全國已擁有1,500 個經營據點，於消費者
      間受到肯定。因原告欲經營早餐店，遂加入被告之加盟體
      系，期望經由被告之專業訓練及提供原物料支援，並以「
      麥味登速食餐飲」此一品牌形象創業。原告以每月租金新
      台幣（下同）8,000元承租宜蘭市○○路○段155 號房屋作
      為店面，並與被告接洽，經被告指派業務員許炯勝親自檢
      視原告選擇之地點，認此地點符合開設加盟店之條件，兩
      造遂於民國98年8月21日簽訂加盟合約，原告並於98年8月
      21日至9月11日各給付399,000元之加盟金及購置原物料費
      用4 萬元予被告，被告亦提供店面裝潢、購置生財器具、
      教育訓練等。詎原告之早餐店於98年9月11 日開幕後，經
      營僅2日，附近之加盟店主即以兩店相距約135公尺，違反
      被告規定各家加盟店間距應為200 公尺之條件，向被告提
      出抗議。被告在未經原告同意下即派員取回加盟合約正本
      及其他一切有「麥味登速食餐飲」商標標誌之物品及招牌
      ，並拒絕原告繼續使用「麥味登速食餐飲」之商標。原告
      在失去被告之品牌形象及技術奧援下，營業難以為繼而不
      得不停業。原告雖定期催告要求被告履約，被告竟以雙方
      業於98年9 月間合意終止加盟契約並已完成結算為由，拒
      絕履約。然原告否認兩造有終止加盟契約之合意。本件加
      盟糾紛係起於可歸責於被告之事由，被告未經原告同意片
      面拒絕履約，原告又已定期催告，被告屆期仍未履約，自
      應負債務不履行之責，爰依民法第254 條規定，以起訴狀
      繕本之送達為解約之意思表示，解除兩造間之加盟契約，
      並依民法第259條第1項第1款規定，訴請被告返還399,000
      元加盟金。另原告為加盟被告之「麥味登速食餐飲」早餐
      連鎖店，承租月租8,000 元之房屋店面，迄至原告解約共
      支付租金96,000元（98年8月至99年7月），又為開店支出
      裝潢等相關費用44,500元，爰依民法第231條、第260條規
      定，訴請被告賠償之。
（二）證人許勝炯證稱：和原告簽約前曾打電話詢問吳美蘭是否
      同意原告在附近開業云云，然證人吳美蘭證稱：是到吊掛
      招牌才知道原告要在附近經營早餐店，在此之前，無人告
      之此事等語，足認證人許勝炯所稱：當初有告知原告若吳
      美蘭不同意，就無法加盟云云，顯不實在。另證人許勝炯
      證稱：雙方合意終止契約的條件是由被告協助更換招牌及
      尋找替代之供貨商，以便原告可以繼續營業，不致因與被
      告終止加盟契約而無法營業云云，惟原告繳付399,000 元
      加盟金之目的即在於使用被告商標及原物料支援、技術指
      導，倘證人許勝炯所言實在，原告焉有可能平白繳納399,
      000 元加盟金，僅換取免費更換招牌且不得再使用「麥味
      登」名義經營早餐店，原告至愚也不可能同意此條件。再
      者，證人許勝炯表示：終止契約後有幫原告尋找其他供貨
      商云云，惟經鈞院函詢證人許勝炯陳報之裕順食品股份有
      限公司及喀萊爾漢堡一族有限公司，均函覆原告未曾向其
      訂購過任何產品，原告亦從未聽聞此等公司，亦可見證人
      許勝炯所言顯屬不實。末被告提出更換招牌費用之發票，
      其上雖載由買受人之名稱，卻無營業人之發票章，與一般
      商號所開立之發票形式有違，此發票之真實性容有疑義。
（三）依加盟合約第2 條：「乙方（即原告）未經甲方（即被告
      ）事前書面同意，不得任意變更、放棄或終止所規定之營
      業地點或店名。」該規定於被告提出終止合約請求之情形
      亦應適用，惟被告並無任何書面足資證明確有向原告提出
      終止合約之請求。證人王馨婕雖證稱：將合約取回就算終
      止契約云云，然其就鈞院追問：「有無表明取回契約就是
      終止合約的意思？」證人王馨婕竟模糊其詞稱：原告應該
      知道云云，並推稱整件事都是證人許勝炯在處理，證人王
      馨婕豈能以內心主觀臆測原告應知曉取回契約即為終止合
      約之意。又王馨婕為許勝炯之直接上級主管，因許勝炯未
      善盡處理加盟店商圈事宜，而陪同前往與原告協商，卻就
      如何說明終止合約及補償條件之事均稱不記得，亦表示未
      見原告是否將合約交回，又不明白契約終止與解除之法律
      意義，則原告又豈能明白被告內部作業流程及取回合約之
      意思，兩造豈會達成終止加盟契約之合意。被告對於雙方
      終止契約之條件為何，始終閃爍其詞，證人許勝炯甚證稱
      ：被告提議更換營業地點並願負擔搬遷費用或加盟其他品
      牌之費用，但遭原告拒絕等語，益證雙方對於終止合約或
      解約並未達成任何合意，被告辯稱：兩造已終止合約云云
      應不足採等語。並聲明：（一）被告應給付原告 539,500
      元及自起訴狀繕本送達翌日起至清償日止，按年息5％ 計
      算之利息。（二）願供擔保，請准宣告假執行。
二、被告則以：
    兩造於98年8月21 日簽訂加盟合約後，被告已陸續為原告進
    行教育訓練、店面裝潢、購置生財器具、配送貨物、提供開
    幕宣傳用品等給付。嗣因同年9月11 日開幕後發現確有違反
    被告規定加盟店間距200 公尺之問題，被告遂經原告同意派
    員取回加盟合約，並表示願負擔費用協助原告遷移地點，然
    未獲原告首肯，故兩造協議終止加盟合約，並約定由被告負
    擔費用為原告製作「緣芬早餐」招牌及設計、印製價目表，
    期間因原告不滿意被告第1 次製作之「緣芬早餐」招牌及價
    目表之款式，被告復應其要求重新製作不同款式之「緣芬早
    餐」招牌及價目表而為第2次更換，並於98年8月28日前將招
    牌更換完成，以利原告繼續以被告提供之技術、裝潢、設備
    經營早餐店。被告復於98年9月30 日返還原告加盟保證本票
    乙紙，足見加盟合約已經兩造合意終止，非如原告所稱係被
    告片面拒絕履約。現兩造既已終止加盟合約，被告應返還原
    告銷貨退回金額計14,070元，經扣除原告追加商品費用 560
    元、自行添購咖啡機分期金額7,500元、追加商品欠款900元
    ，合計5,110元，被告之員工許勝炯業於98年11月13 日以現
    金支付原告，並由原告簽收。原告拒絕被告遷移地點之提議
    後，旋即自98年9 月起以「緣芬早餐」之名義繼續營業，則
    其承租店面之租金成本與被告無涉，縱使事後原告承租至99
    年7 月止因經營不善而停業，亦不應將其自行經營之成敗歸
    咎於被告，從而，原告主張解除契約、債務不履行損害賠償
    等，即屬無據等語，資為抗辯。並聲明：原告之訴駁回。
三、兩造不爭執之事實：
（一）兩造於98年8月21日簽訂加盟合約，約定原告以399,000元
      之費用，加入被告經營之麥味登餐飲業加盟店，由被告授
      權原告使用被告指定之服務標章，並按被告之制度經營麥
      味登加盟店。
（二）原告經營麥味登加盟店之營業地點為宜蘭市○○路○段155
      號。
（三）原告依加盟合約，開立3 萬元之加盟保證本票予被告，被
      告於98年9月30日將該本票交還原告。
（四）以上事實，有加盟合約（宜蘭地檢署他字卷第39頁以下）
      及收據（本院卷第63頁）在卷可參，復為兩造所不爭執，
      堪認實在。
四、得心證之理由：本件爭點在於：（一）兩造間之加盟契約是
    否業經合意終止？（二）倘尚未終止，被告是否給付遲延，
    原告因而得依民法第254 條為解約之表示，並請求損害賠償
    ？（三）原告得請求之款項及數額？茲說明本院見解如下：
（一）按當事人互相表示意思一致者，無論其為明示或默示，契
      約即為成立，民法第153條第1項定有明文。次按，所謂契
      約之合意終止，係指契約當事人間有了結契約關係，使繼
      續的契約關係向將來消滅之意，是契約之合意終止亦屬契
      約行為，無論為明示或默示，當事人間有終止契約之合意
      ，契約關係即向將來消滅。
（二）查證人即被告之業務員許勝炯證稱：發生商圈範圍的爭議
      後，伊有表示願意協助原告更換營業地點，並負擔搬遷或
      加盟其他品牌之費用，但原告拒絕，伊也有提議要向原告
      購回營業之相關器具，但原告仍有繼續營業的意思，伊就
      向原告表示無法合作，要終止加盟契約，並辦理退貨，伊
      和主管王馨婕有去向原告取回合約，也有將原告3 萬元之
      保證本票交還原告，並在和原告結算後交付5,110 元予原
      告，卷第71頁溢收退回單上的計算式就是伊寫給原告看的
      ，又在原告的允許下為原告更換招牌，包括店內的價目表
      及吧台，而且換了2 次，因為本來是掛被告的招牌，但合
      約終止後，經原告同意，就換成原告自己命名的「緣芬早
      餐」，由於原告不喜歡第1 次更換後招牌的款式，所以又
      進行第2 次更換，仍是使用「緣芬早餐」，只是款式不一
      樣，卷附62頁之照片是合成的，因為原告對於第1 次更換
      後的招牌不滿意，所以用合成的照片讓原告比較，據鄰近
      之加盟業者吳美蘭表示，原告自行經營早餐店到99年1 月
      20日左右，可能是原告經營不善，無法繼續營業，才會衍
      生本件訴訟，這時器具已經有折舊的問題，也不可能將加
      盟金全數退還等語（本院卷第94-104頁）；證人即被告之
      職員王馨婕亦證稱：伊只有見過原告乙次，是伊和許勝炯
      去找原告要處理終止合約的事，當時伊、許勝炯和原告 3
      人在場，伊和許勝炯要求取回合約，原告應該知道取回合
      約就是終止的意思，原告當下就同意，並叫女兒去拿合約
      ，當天只有取回合約，款項的結算和保證本票是由許勝炯
      自行處理，當時原告同意交付合約後，伊很感激原告，認
      為事情應該比較單純了，沒有特別去注意原告和許勝炯間
      的對話，詳細內容也不記得了，至於終止與解除之法律意
      義，伊不完全懂，伊只知道將合約取回就是終止的意思等
      語（本院卷第122-127 頁），原告雖否認有同意終止合約
      之意思，並質疑證人許勝炯、王馨婕之證述偏袒被告，然
      就證人所述有關更換招牌、取回保證本票、收受現金5,11
      0 元及繳回合約等情，均無爭執，再佐以卷附招牌、價目
      表之圖示、照片（本院卷第59-62頁）、收據（本院卷第6
      3頁）及溢收退回單（本院卷第71 頁），堪認證人所述更
      換招牌、取回保證本票、收受現金5,110 元及繳回合約等
      情確屬實在。
（三）本院審酌合約書係締約當事人間權利、義務之規範與依據
      ，更為交易事實之重要憑證，於生有履約糾紛時，衡情更
      應就合約書妥為保存，以利日後主張權利時有所憑據，而
      無輕易交付他造之理，詎原告於兩造發生商圈認定之爭議
      後，即依被告之請求，將合約書交付被告收執，難謂無了
      結加盟契約關係，以解決紛爭之意。原告雖曾辯稱：證人
      許勝炯是說合約仍有效，只是要更改合約云云，然交回合
      約與更改合約係屬二事，無必然之關連性，且於生有履約
      糾紛時，兩造之互信基礎已有減損，焉有可能未見新約即
      將舊約繳回，原告所辯似有悖於一般交易常情，況其未就
      此部分主張詳為舉證，難為本院所採信。又依兩造間加盟
      合約第4條規定：「本合約總計費用...除上述總計費用外
      ，簽約時乙方（即原告）同意另額外給付甲方（即被告）
      3 萬元之保證金，以作為履約保證，合約期滿，甲方無息
      退還。若乙方中途違約，扣除違約及欠款金額後，其餘退
      還乙方。」是原告開立予被告之3 萬元保證本票係擔保原
      告履約之用，僅於合約期滿，且無違約損害或款項積欠之
      情形始得自被告處取回，現被告於合約屆滿前即主動交還
      該保證本票，一方面係表示原告無違約造成損害或有積欠
      款項等情事，另方面亦表示有比照合約期滿，使契約關係
      不再繼續發生效力之意。原告為契約當事人，當可知悉該
      保證本票之用途與意義，亦應可認知被告交付本票並請求
      繳回合約之意思，其既已收受該保證本票，並繳回兩造間
      之加盟合約，難認無同意終止合約之意。原告雖再稱：保
      證本票是由原告未成年之子女收受，原告事後始知悉云云
      ，然被告提出之收據上已清楚載明被告退還保證本票乙情
      ，該收據並有原告之親筆簽名（本院卷第63頁），是原告
      所辯顯無可採。再者，依兩造間加盟合約第23條規定：「
      本合約期限屆滿或經終止或解除之日起，乙方（即原告）
      不得再使用本合約第3 條甲方（即被告）授權乙方使用服
      務標章之規定。」及第24條規定：「乙方應於本合約期限
      屆滿或經終止或解除之日起3 日內自行負責拆卸所有有關
      麥味登商標及服務標章之圖案、名稱或字體之招牌或其他
      設備。」是於加盟契約約關係消滅後，附有麥味登商標之
      招牌依約應由原告自行拆除，惟據上開證人許勝炯之證述
      ，係由被告負擔費用，協助原告更換招牌，將原先之麥味
      登招牌更換為「緣芬早餐」，前後並更換2 次，還提供合
      成照片，供被告選擇更換之招牌款式。依此客觀情事，原
      告顯已知悉其無法再使用有麥味登商標之招牌，甚且選擇
      新的招牌款式自行營業，再佐以上開繳回合約、取回本票
      等情事，原告猶辯稱：不知兩造間加盟合約關係已消滅云
      云，即不可採。原告雖再辯稱：未同意被告更換招牌，且
      有要求被告換回原先麥味登商標之招牌云云，然被告2 次
      更換招牌，倘未經原告之同意，焉有可能恣意施作，又該
      招牌位於原告之營業處所，原告亦無不知之理，其未能舉
      證證明有阻止被告施作或要求換回招牌之舉措，空言主張
      實無可採。另依被告提出之溢收退回單（本院卷第71頁）
      ，其上有2 處註記「結束營業退款」，原告復於證人許勝
      炯書寫之計算式下簽名，並收受證人許勝炯交付之 5,110
      元，依此情事，益徵原告有與被告了解契約關係之意思。
      末原告再辯稱：依加盟合約第2 條規定，終止合約應以書
      面為之云云，然兩造間加盟合約第2 條係規定：「於本合
      約有效期間內，乙方（即原告）未經甲方（即被告）事前
      書面同意，不得任意變更、放棄或終止所規定之營業地點
      或店名。乙方違上述之規定，甲方得逕自終止本合約，乙
      方不得異議。另營業地點、電話若有變更時，乙方應立即
      以書面通知甲方。」僅就原告提出營業地點及店名變更之
      請求時，就被告同意之意思表示予以要式性之規範，尚不
      包括兩造合意終止之情形，原告所辯顯有誤解。
（四）綜上，於兩造間生履約糾紛後，原告同意繳回合約，並在
      被告協助下更換招牌自行營業，且自被告處取回保證本票
      ，又有進行結算收取款項之情，依此客觀情事，縱原告無
      明示同意終止之意，亦有默示同意之情，是被告所辯：兩
      造間之加盟合約已合意終止等語，應屬有據。兩造間之加
      盟合約既已合意終止，原告即無從再以被告給付遲延，主
      張解約及請求損害賠償。
五、綜上，原告本於民法第254條、第231條及第260 條等規定訴
    請被告賠償損害，為無理由，應予駁回。原告之訴既經駁回
    ，其假執行之聲請亦失所附麗，應併予駁回。
六、本件事證已臻明確，兩造其餘主張、陳述及攻擊、防禦方法
    ，對判決之結果不生影響，爰不一一論述，併此敘明。
七、訴訟費用負擔之依據：民事訴訟法第78條。
中　　華　　民　　國　　100　　年　　2　　月　　25　　日
    　　　　　　　臺灣宜蘭地方法院民事庭
                          法  官  楊坤樵
以上正本係照原本作成。
如不服本判決，應於收受送達後20內向本院提出上訴狀（應附繕
本）。
中　　華　　民　　國　 100　　年　　3 　　月　　1 　　日
                          書記官  吳文雄
